臺灣臺南地方法院民事判決　　　　　　　　　　　　　　九十二年度國字第一一號
　　原　　　告　台南區中小企業銀行股份有限公司
　　法定代理人　丁○○
　　訴訟代理人　甲○○
　　被　　　告　台南縣政府
　　法定代理人　丙○○
　　訴訟代理人　乙○○
右當事人間請求國家賠償事件，本院於民國九十三年十一月一日言詞辯論終結，判決
如左：
    主    文
被告應給付原告新臺幣壹佰捌拾陸萬伍仟零參拾捌元，及自民國九十二年四月九日起
，按年息百分之五計算之利息。
原告其餘之訴駁回。
訴訟費用由被告負擔百分之八十五，餘由原告負擔。
    事    實
甲、原告方面：
一、聲明：求為判決被告應給付原告新台幣（下同）二百十八萬六千八百六十二元，
    及自民國九十二年四月九日起，按年息百分之五計算之利息。
二、陳述：
（一）緣原告之債務人顏正義（即顏振義）所有位於永康市○○段一一一一之五號土
      地及其地上物建號一八一七號，前於民國八十八年一月二十五日設定本金最高
      限額抵押權一千萬元予原告，權利存續期間為自八十八年一月二十五日起至一
      一八年一月二十五日止，此有他項權利證明書、土地建築物改良物他項權利移
      轉變更契約書及土地建築改良物抵押權設定書為憑；而顏振義尚欠原告未償還
      本金為八百萬元及自九十年三月二十八日起至清償日止之利息及違約金。
（二）詎料，前開所指系爭土地、建築改良物及農作改良物業遭被告徵收完畢，其中
      土地地價補償費六百四十四萬四千四百八十元，尚未領取，已轉入保管專戶（
      九十一年保管二二七號），經本院九十一年度執字第一八五四五號強制執行分
      配後，尚不足二百三十五萬九千零八十五元及自九十一年十月八日起之利息及
      違約金。另其建築改良物補償費一百四十七萬四千四百四十五元及農作改良物
      補償費七十一萬二千四百十七元，合計二百十八萬六千八百六十二元，卻已由
      顏振義領取完峻，此舉顯已造成原告債權求償嚴重不足與損失，致侵害原告之
      抵押優先受償權甚鉅，且所請求之金額並未超逾前開強制執行不足清償之債權
      額。
（三）按「被徵收之土地或建築改良物原設定之他項權利因徵收而消滅。其款額計算
      ，該管轄市或縣（市）主管機關應通知當事人限期自行協議，再依其協議結果
      代為清償；協議不成者，其補償費依第二十六條規定辦理。」土地徵收條例第
      三十六條定有明文；次按「直轄市或縣（市）主管機關依第十三條、本條例第
　　　十八條第一項、第二十六條第一項、第二十八條第一項、第三十六條或第五十
　　　一條第二項規定所為之通知及領取補償費之通知，其對象及辦理方式如下：一
　　　、被徵收土地或建築改良物已登記者，依土地登記簿或建築改良物登記簿所載
　　　之所有權人及他項權利人姓名、住所，以書面通知。」、「直轄市或縣（市）
　　　主管機關依本條例第十八條第一項規定將核准徵收案通知土地或土地改良物所
　　　有權人及他項權利人時，得一併通知其領取補償費之日期。」亦為土地徵收條
　　　例施行細則第二十五條第一項第一款及第三項定有明文。準此，被告核發補償
　　　費前自應依法通知原告。經查被告並無依法辦理，且已自認前開補償費之領取
　　　未經原告同意，是故，被告辦理前開業務，已顯有故意或過失。且若非被告之
　　　故意或過失之不作為，使原告債權從可能獲致實現之情況，變成事實上無實現
　　　之可能，導致原告實際受有損害，被告之故意或過失行為與原告損害間有相當
　　　因果關係。
（四）次按「不動產之出產物，尚未分離者，為該不動產之部分。」民法第六十六條
      第二項定有明文；「未與土地分離之樹木，依民法第六十六條第二項之規定，
      為土地之構成部分」最高法院二十九年上字第一六七八號著有判例可稽；「建
      築物設定抵押後，抵押權人於原建築物再行擴建或增建之建物，如不具獨立性
      ，而與原建築物構成一體，已為原建築物之一部分，或為原建築物之附屬物時
      ，應為原抵押權效力所及」、「按附屬物係指原建築物之外，屬同一人所有且
      常助原建築物之效用，但尚未具獨立性之建築物，而附屬物既因附屬於原建築
      物，喪失其獨立性，則原建築物之所有權即因而擴張，該建築物所在之抵押支
      配範圍亦隨建築物所有權之擴張而擴張。抵押權之效力，自應及於該附屬物，
      該附屬物究在抵押前或後所建，有無辦理登記，在所不問。又建築物設定抵押
      後，抵押權人於原建築物再行擴建或增建之建物，如不具獨立性，而與原建築
      物構成一體，已為原建築物之一部分，或為原建築物之附屬物時，應為原抵押
      權效力所及。」實務上分別著有判決可參。且依訴外人顏振義與原告間之抵押
      權設定契約書其他約定事項第七點約定「本件對擔保品中之機械、器具、水電
      及交通等設備之抵押權效力，及於其主物、附屬物、貯藏於建築物之零件、備
      用品及工具等與主物有關連之一切物品。」準此，抵押土地上之果樹、樹木及
      其他附屬於建物之其他設施皆為抵押權效力所及，故建築改良物補償費及農作
      改良物補償費仍應得原告之同意，始得由訴外人顏振義領取。綜上，被告故意
      或過失未為通知原告不作為之舉，顯導致地上建築改良物補償費一百四十七萬
      四千四百四十五元及農作改良物補償費七十一萬二千四百十七元款項任由顏振
      義領取完峻，致原告不及追償，顯已損及原告第一順位最高限額扺押權人之債
      權權利。
（五）且按，擔保物雖滅失，然有確實之賠償義務人者，依民法第八百八十一條、第
      八百九十九條之規定，該擔保物權即移存於得受之賠償金之上，而不失其存在
      ，此即所謂擔保物權之代物擔保性，最高法院五十九年台上字第三一三號著有
      判例。而民法上述規定所稱之賠償金，並未有任何限制，無論係法律規定取得
      或依契約取得，均不失其賠償金之性質，故補償金解釋上應包括在內。賠償金
      既為抵押權效力所及，抵押權人自得就該項賠償金行使權利，是以抵押權人得
      逕向賠償義務人請求給付，賠償義務人則有對抵押權人給付之義務。本件系爭
      建物等於徵收前，既由所有權人顏振義設定抵押予原告，原告基於抵押物上代
      位性所生之效力及權利，自不因嗣後抵押建物因被告實施徵收遭拆除而受影響
      。被告徵收系爭抵押建物等後應給付之補償金，原告之抵押權即應移存於該補
      償金上，原告之債權業已屆清償期而未受清償，自得逕向補償義務人之被告請
      求給付，被告則有向抵押權人之原告給付之義務，如逕向抵押人給付，依抵押
      權業經登記之公示效力以及抵押物之代位物性質為抵押權之延長而言，此項清
      償，不得對抗抵押權人之原告，原告仍得向被告請求給付。以上論述，亦為最
      高法院九十二年台上字第四八八號裁判要旨所揭。
（六）按「公務員於執行職務行使公權力時，因故意或過失不法侵害人民自由或權利
      者，國家應負損害賠償責任。」、「國家損害賠償，除本法規定外，適用民法
      規定。」國家賠償法第二條第二項前段及第五條分別定有明文，是依民法第一
      八四條之規定，原告自得請求如請求事項之金額。加以原告前曾於九十二年四
      月七日（九二）南銀總逾字第二一五０號函併附國家賠償請求書，函請被告賠
      償，被告已拒絕賠償，為保原告之債權得以早日受償，爰依國家賠償法第十一
      條第一項之規定訴請國家賠償。
（七）再原告是否對於訴外人顏振義之其他資產求償，乃是本於消費借貸給付借款之
      請求權基礎，本件乃基於國家賠償之請求權基礎所為對被告求償，為兩個別獨
      立之請求權依據，原告究是否分別求償，乃屬原告之權利，豈可混為一談？況
      國家賠償法亦未明文規定應向債務人求償，而俟求償未果後，始得向國家請求
      賠償。況原告一直皆顏振義之資產求償中，且迄本件繫屬時，就執行不足額仍
      未取得債權憑證，縱顏振義尚有其他資產，無執行名義又如何續行追償？綜上
      ，原告並無怠於行使求償權，故債務人是否有其他財產求償之可能？要與本件
      之審究無涉。
三、證據：提出他項權利證明書一份、抵押權設定契約書二份、抵押權設定契約書其
    他約定事項二份、他項權利移轉變更契約書一份、九十一年南院鵬執源字第一八
    五四五號執行命令影本一份、台南縣政府九十一年七月十七日府地徵字第０九一
    ０一一０六四四號函（系爭徵收案之補償款明細）、台南縣政府九十二年三月二
    十六日府地用字第０九二００三三六七六號函（顏振義繳回溢領款通知）、國家
    賠償請求書一份、台南縣政府拒絕賠償理由書一份為證。
乙、被告方面：
一、聲明：請求判決駁回原告之訴。
二、陳述：
（一）經濟部水利署辦理鹽水溪新灣橋至斷面六十六兩岸堤防工程用地徵收案，上該
      用地前經台灣省八十七年十一月四日 (八七）府水政字第一六七八二號公告鹽
      水溪水道治理計畫用地範圍線 (堤防預定線），嗣後業主顏振義先生將已公告
      堤防預定線內之土地座落永康市○○段一一一一之五號土地，面積○‧三二八
　　　八公頃，於八十八年一月二十五日抵押設定予原告 (設定權利價值本金最高限
　　　額一千萬元），之後債務人顏振義又將用地上之建築改良物辦理建物第一次登
      記後 (建號一八一七號），追加設定 (擔保物增加）予原告，債權額仍為一千
      萬元；此是否意謂原告與債務人間將已公告堤防預定線內之土地提供抵押設定
      ，原擔保金額是否偏高，擔保物不足，嗣後再追加設定其建築改良物，併予指
      明。
（二）又坐落永康市○○段一一一一之五號土地徵收補償費六百四十四萬四千四百八
      十元及建號一八一七號補償費七十九萬一千九百七十七元，合計七百二十三萬
      六千四百五十七元，與實際債權額八百萬元，尚差額七十六萬三千五百四十三
      元，此徵收補償費尚不足償還借貸金額，此損失是否應由原告不當借貸因素自
      行吸收負擔才是。
（三）本件原告對債務人顏振義之債權為八百萬元及自九十年三月二十八日起至清償
      日止之利息及違約金，然該被徵收之土地補償費為六百四十四萬四千四百八十
      元，已依支付轉給命令解繳台南地方法院，為原告確定可受償部分，其餘不足
      部分，本府曾於九十二年四月三十日以府行法字第０九二００六九七０二號函
      原告查告是否另行查封債務人顏振義之其他財產請求清償等情事，惟原告卻置
      之不理，未作任何回復，故本件原告究有無損失？難以查證？另原告有無可向
      債務人之其他財產求償，卻怠於行使求償權，致損失仍舊發生或擴大，而應負
      與有過失責任之情事，亦即其損失與本府之作為，是否有相當因果關係，亦難
      以證實。又本案原告有無向其他保證人求償，原告應舉證說明，何謂確定損害
      ？而非以補償費金額作為請求。
（四）本徵收案前經本府九十年十一月十三日府地徵字第一六九二一七號公告徵收，
      公告期限：三十日 (自民國九十年十一月十三日起至民國九十年十二月十三日
      止），上述公告依土地徵收條例第十八條規定隨函通知原告在案，原告未閱覽
      公告補償清冊在先，嗣後又未察覺抵押擔保物補償金額少於抵押金額，卻怠於
      行使求償權，未及時以「拍賣抵押物」為執行名義扣押債務人顏振義之補償費
      （含未保存登記之其他構造物及農林作物），原告顯然疏於保全程序，致損失
      仍舊發生，或擴大，而應負與有過失責任。
（五）本件建築改良物之查估單位永康市公所原係將建物建號一八一七號及其他構物
      （如鐵架鋁鈑棚、不銹鋼門、流理台、冷凍庫、水塔庭園設施、水溝、擋土牆
      、水泥地、R.C.P 暗管）一併造冊公告補償，並經顏振義領竣，嗣後查覺錯誤
      （西勢段一一一一之五號及其建號一八一七號共同擔保設定抵押），本府以九
      十二年二月十日府地用字第０九二００一五０八三號函通知原告，及永康市公
      所、經濟部水利署第六河川局實地會同勘查建號一八一七號建物位置，嗣後再
      經永康市公所將該建號一八一七號建築改良物補償實際金額七十九萬一千九百
      七十七元，另行重新造冊送府。查本件抵押設定擔保物以外之未保存登記之其
      他構造物 (如鐵架鋁鈑棚、不銹鋼門、流理台、冷凍庫、水塔庭園設施、水溝
      、擋土牆、水泥地、R.C.P 暗管等）及樹木 (補償清冊年生別），均為抵押設
      定前已存在之物，而非抵押之後所造設及種植，故該非抵押設定之標的物領取
      補償費無需經抵押權人之同意。
（六）又原告提供他項權利證明書，土地建築改良物他項權利內容變更契約書及土地
      建築改良物抵押權設定契約書係屬物權憑證，債務人顏振義有無提前清償部分
      債權，無從得知，難以上開證件確認其真實之債權數額，故應提具債權憑證以
      證明其抵押權擔保之債權合法存在，乃屬必要。
（七）被告在公告徵收期間有通知原告，且土地徵收條例施行細則乃於九十一年四月
      十七日發佈，本件之徵收補償則是在九十年十二月十四日的事，土地徵收條例
      施行細則第二十五條規定要通知抵押權人，之前之土地徵收條例母法並無規定
      ，故被告並違反法律。從而被告無所謂故意或過失可言。
三、證據：提出土地徵收條例細則、八七府水政字第一六七八二九號台灣省政府公告
    一份、土地徵收法令補充規定、法務部七十七年九月十六日法七七律字第一五九
    ０七號函、一一一一之五地號地上農林作物徵收補償清冊二份、台南縣政府九十
    年十一月十三日地徵字第一六九二一七號公告一件為證。
丙、本院依職權調閱本院九十一年度執字第一八五四五號、九十一年度執字第三五三
    二五號、九十二年度執字第三三三八二號、九十三年度執字第一一八七七號等民
    事執行卷。
  　理　　由
甲、程序方面：
    按依本法請求損害賠償時，應先以書面向賠償義務機關請求之；又賠償義務機關
    拒絕賠償，或自提出請求之日起逾三十日不開始協議，或自開始協議之日起逾六
    十日協議不成立時，請求權人得提起損害賠償之訴，國家賠償法第十條第一項及
    同法第十一條第一項前段分別定有明文。查本件請求權人即原告主張業經被告於
    九十二年六月五日拒絕賠償一節，有其提出之被告九十二法賠字第００四號拒絕
    賠償理由書一份為證，復為被告所不爭，是本件原告於九十二年七月十日提起本
    件國家賠償事件，依前開說明，程序上自屬合法，合先敘明。
乙、實體方面：
一、原告主張：伊於八十八年一月二十五日就訴外人顏正義 (即顏振義）所有坐落永
    康市○○段一一一一之五號土地及其地上物建號一八一七號建築改良物，設定本
    金最高限額一千萬元之抵押權，並借貸八百萬元予顏振義。嗣顏振義未按期清償
    ，尚積欠原告本金八百萬元及自九十年三月二十八日起至清償日止之利息及違約
    金。之後於九十年十一月間，前開抵押房地（包含附屬建物）及抵押權效力所及
    之土地上農作物遭被告公告徵收，惟被告未依土地徵收條例第三十六條及該法施
    行細則第二十五條第一項第一款、第三項規定，將支付徵收補償費事宜通知抵押
    權人即原告，而僅就其中土地部分補償費六百四十四萬四千四百八十元，轉入保
    管專戶，其餘建築改良物補償費一百四十七萬四千四百四十五元及農作改良物補
    償費七十一萬二千四百十七元，合計二百十八萬六千八百六十二元，竟交由顏振
    義領取完畢，而顏振義積欠原告借款八百萬元及自九十年三月二十八日起之利息
    、違約金部分，雖經本院九十一年度執字第一八五四五號強制執行土地徵收補償
    款分配後，惟尚不足二百三十五萬九千零八十五元及自九十一年十月八日起之利
    息及違約金，則被告未將顏振義領取建築改良物及農作物之徵收補償費事宜通知
    原告限期協議或存入保管專戶，反將上開補償費逕發予顏振義，顯有故意或過失
    ，致原告抵押權之受有損害，原告債權因之無法足額受償，爰依國家賠償法第二
    條第二項規定，訴請被告應於建築改良物及農作物徵收補償費範圍內，賠償原告
    債權不足清償之部分，為此求為判決如訴之聲明第一項所示。
二、被告則以：本件徵收案前經其九十年十一月十三日府地徵字第一六九二一七號公
    告徵收，公告期限：三十日（自九十年十一月十三日起至同年十二月十三日止）
    ，上述公告依土地徵收條例第十八條規定隨函通知原告在案，且永康市○○段一
    一一一之五號土地徵收補償費六百四十四萬四千四百八十元及建號一八一七號補
    償費七十九萬一千九百七十七元，合計七百二十三萬六千四百五十七元正，與實
    際債權額八百萬元，尚差額七十六萬三千五百四十三元，此徵收補償費尚不足償
    還借貸金額，此損失應由原告不當借貸所自行吸收負擔才是。職是，原告未閱覽
    公告補償清冊在先，嗣後又未察覺抵押擔保物補償金額少於抵押金額，卻怠於行
    使求償權，未及時以「拍賣抵押物」為執行名義扣押債務人顏振義之補償費（含
    未保存登記之其他構造物及農林作物），原告顯然疏於保全程序，致損失仍舊發
    生，或擴大，而應負與有過失責任。又本件原告對債務人顏振義之債權為八百萬
    元及自九十年三月二十八日起至清償日止之利息及違約金，然該被徵收之土地補
    償費為六百四十四萬四千四百八十元，已依支付轉給命令解繳本院民事執行處，
    為原告確定可受償部分，其餘不足部分，其曾於九十二年四月三十日以府行法字
    第０九二００六九七０二號函知原告，請原告查報是否另行查封債務人顏振義之
    其他財產請求清償等情事，惟原告卻置之不理，故本件原告究有無損失？難以查
    證。另原告有無可向債務人之其他財產求償，卻怠於行使求償權，致損失仍舊發
    生或擴大，而應負與有過失責任之情事，且原告損失與其之作為，是否有相當因
    果關係，亦難以證實。且原告有無向顏正義之其他保證人求償，原告應舉證說明
    ，何謂確定損害？再本件抵押設定擔保物以外之未保存登記之其他構造物（如鐵
    架鋁鈑棚，不銹鋼門、流理台、冷凍庫、水塔庭園設施、水溝、擋土牆、水泥地
    、R.C.P暗管等）及樹木 (補償清冊年生別），均為抵押設定前已存在之物，而
    非抵押之後所造設及種植，故該非抵押設定之標的物，就該標的物領取補償費，
    即無需經抵押權人之同意。次原告提供他項權利證明書，土地建築改良物他項權
    利內容變更契約書及土地建築改良物抵押權設定契約書係屬物權憑證，債務人顏
    振義有無提前清償部分債權，無從得知，難以上開證件確認其真實之債權數額，
    故應提示債權憑證以證明其抵押權擔保之債權合法存在，乃屬必要。被告在公告
    徵收期間有通知原告，且土地徵收條例施行細則乃於九十一年四月十七日發佈，
    本件之徵收補償則是在九十年十二月十四日的事，土地徵收條例施行細則第二十
    五條規定要通知抵押權人，之前之土地徵收條例母法並無規定，故其並無違反法
    律，從而被告無所謂故意或過失可言，原告訴請國家賠償，應無理由等語，資為
    抗辯。
三、兩造不爭執之事實：
    原告於八十八年一月二十五日就訴外人顏正義 (即顏振義）所有坐落永康市○○
    段一一一一之五號土地及其地上物建號一八一七號建築改良物，設定本金最高限
    額一千萬元之第一順位抵押權，並借貸八百萬元予顏振義。嗣顏振義未按期清償
    ，尚積欠原告借款本金八百萬元及自九十年三月二十八日起至清償日止之利息及
    違約金。之後前開抵押房地（含未保存登記部分）及土地上農作物於九十年十一
    月間經政府公告徵收，土地部分徵收補償費為六百四十四萬四千四百八十元、保
    存登記建物部分徵收補償費為七十九萬一千九百七十七元，未保存登記建物部分
    徵收補償費為六十八萬二千四百六十八元、農作物徵收補償費七十一萬二千四百
    十七元，惟被告僅就其中土地部分補償費六百四十四萬四千四百八十元，轉入保
    管專戶，其餘建築物（含未保存登記部分）補償費一百四十七萬四千四百四十五
    元及其地上農作物補償費七十一萬二千四百十七元，合計二百十八萬六千八百六
    十二元，則逕發給顏振義領取完畢，而顏振義積欠原告借款八百萬元及自九十年
    三月二十八日起之利息、違約金部分，雖經原告聲請強制執行土地徵收補償款（
    本院九十一年度執字第一八五四五號）實行分配後，仍積欠二百三十五萬九千零
    八十五元及自九十一年十月八日起之利息及違約金未足清償。
四、按「被徵收土地應有之負擔，由該管直轄市或縣（市）地政機關於發給補償金時
    代為補償，並以其餘款交付被徵收土地之所有權人，土地法施行法第五十九條定
    有明文；次按「被徵收之土地或建築改良物原設定之他項權利因徵收而消滅。其
    款額計算，該管轄市或縣（市）主管機關應通知當事人限期自行協議，再依其協
    議結果代為清償；協議不成者，其補償費依第二十六條規定辦理。」；「直轄市
    或縣（市）主管機關依第十三條、本條例第十八條第一項、第二十六條第一項、
    第二十八條第一項、第三十六條或第五十一條第二項規定所為之通知及領取補償
    費之通知，其對象及辦理方式如下：一、被徵收土地或建築改良物已登記者，依
    土地登記簿或建築改良物登記簿所載之所有權人及他項權利人姓名、住所，以書
    面通知。」；「直轄市或縣（市）主管機關依本條例第十八條第一項規定將核准
    徵收案通知土地或土地改良物所有權人及他項權利人時，得一併通知其領取補償
    費之日期。」土地徵收條例第三十六條、土地徵收條例施行細則第二十五條第一
    項第一款及第三項分別定有明文。故土地之公用徵收，性質上屬原始取得，於補
    償地價款及其他補償費發給完竣後，原存於被徵收土地上之權利應歸於消滅，其
    權利登記自亦應予除去，從而為保障被徵收土地上他項權利人之權利，於徵收時
    ，亦應一併將土地上應有之負擔代為清償，而代為清償必須循上開法定程序辦理
    。從而，被告於本件徵收案中，依法有通知他項權利人之作為義務，並無行政裁
    量之空間，準此，本件主要之爭點乃在於被告於辦理徵收補費發放事宜時，是否
    依照法定程序對原告為必要之通知。經查：
（一）被告抗辯其有依土地徵收條例第十八條規定將本件徵收案予以公告併隨函通知
      業主及原告在案等語，固據提出台南縣政府有九十府地徵字第一六九二一七號
      公告、交寄大宗函件執據、補償清冊等件為證，雖可認被告有依土地徵收條例
      第十八條，於核准徵收為公告之通知，然其於發放徵收補償費時，並未依土地
      徵收條例第三十六條通知當事人限期自行協議，再依協議結果代為清償或存入
      保管專戶等節，為被告所不爭執，則被告未依規定通知抵押權人即原告，即將
      土地上建築改良物及農作物等之徵收補償費一併交顏振義領款完畢，自難謂其
      於徵收程序上並無疏失。
（二）被告雖辯稱土地徵收條例施行細則係於九十一年四月十七日公佈，本件徵收補
      償卻係發生於九十年十二月十四日，之前土地徵收條例母法亦無規定須通知他
      項權利人，故被告並無違反法律等語云云。經查土地徵收條例施行細則雖於九
      十一年四月十七日始公佈，惟土地徵收條例母法則於八十九年二月二日即公佈
      施行，並僅於九十一年十二月十一日公布增訂第三十六條之一，其餘規定並未
      修正，準此，土地徵收條例第三十六條所課予被告之通知義務，於本件徵收案
      成立時，即已明文規定，被告指稱伊無通知義務等語，洵不足採。
五、被告於發放系爭徵收補償款之前既未盡通知當事人自行協議、代為清償或存入保
    管專戶之義務，而將為抵押權效力所及之建築物、農作物收補償費全數發放予顏
    振義領款完畢，致原告抵押權受有損害，已如前述，則次應審究者為原告抵押權
    遭受損害之範圍為何，亦即原告所設定之抵押權效力是否及於被徵收之全部建築
    物（包含未保存登記部分）及土地上農作物？
（一）按「抵押權之效力，及於抵押物之從物與從權利。」、「非主物之成分，常助
      主物之效用，而同屬於一人者，為從物。但交易上有特別習慣者，依其習慣。
      」、「不動產之出產物，尚未分離者，為該不動產之部分。」民法第八百六十
      二條第一項、民法第六十八條第一項及民法第六十六條第二項分別定有明文；
      次按「未與土地分離之樹木，依民法第六十六條第二項之規定，為土地之構成
      部分」、「建築物設定抵押後，抵押權人於原建築物再行擴建或增建之建物，
      如不具獨立性，而與原建築物構成一體，已為原建築物之一部分，或為原建築
      物之附屬物時，應為原抵押權效力所及」、「按附屬物係指原建築物之外，屬
      同一人所有且常助原建築物之效用，但尚未具獨立性之建築物，而附屬物既因
      附屬於原建築物，喪失其獨立性，則原建築物之所有權即因而擴張，該建築物
      所在之抵押支配範圍亦隨建築物所有權之擴張而擴張。抵押權之效力，自應及
      於該附屬物，該附屬物究在抵押前或後所建，有無辦理登記，在所不問。又建
      築物設定抵押後，抵押權人於原建築物再行擴建或增建之建物，如不具獨立性
      ，而與原建築物構成一體，已為原建築物之一部分，或為原建築物之附屬物時
      ，應為原抵押權效力所及。」（最高法院二十九年上字第一六七八號判例及最
      高法院八十四年度台上字第二三三四號、高等法院八十八年度上字第一八一號
      判決參照）。
（二）依據被告所提出之建築物、農作物補償清冊所載及本院於九十二年十月十五日
      勘驗現場之結果，本院認建築物補償清冊中所列載除(1)簡易倉庫（八千九百二
      十八元）、(2)冷凍庫（十二萬元）、(3)庭園設施（八千元）等，有具其獨立性
      ，且非常助主物之效用，應非抵押權效力所及之外，又ＲＣ擋土牆部分（十八
      萬四千八百九十六元），兩造均不爭執並非坐落於系爭被徵收之一一一一之五
      地號土地上，自非抵押權效力所及，其餘均應屬保存登記建物之附屬建物或為
      從物，且均係原所有權人顏振義所有，應屬抵押權設定範圍內，此有勘驗筆錄
      及現場照片存卷可參，另系爭一一一一之五地號土地上之農林作物，即樹木部
      分，兩造均同意以查估單位所列之數量為準，有勘驗筆錄在卷可按，且亦為被
      告所不爭執（見本院九十三年十一月一日言詞辯論筆錄），則依前揭規定及判
      例意旨，該土地上之出產物，尚未分離前，自亦為該抵押權效力所及。
（三）如前所述，本件原告所設定之抵押權效力，除以登記之土地及保存登記建物外
      ，尚及於未保存登記之其他附屬物或從物（除簡易倉庫、冷凍庫、庭園設施、
      ＲＣ擋土牆之外）及土地上之樹木，而上開抵押權效力所及之標的所為徵收補
      償款項，被告於發放予所有權人之前理應通知原告協議並代為清償，竟未依法
      通知而將該等徵收補償費逕行發放給顏振義領取，致原告無法行使其優先受償
      權，因而受有損害，被告自應負損害賠償責任。
（四）至被告復抗辯原告已另行對債務人顏振義之其他財產求償，所受損害尚未確定
      ，且原告對顏振義之被徵收不動產怠於行使保全程序，亦與有過失云云。惟查
      本件原告就系爭一一一一之五地號土地及其上保存登記建物、未保存登記建物
      暨附屬物、土地上之農作物等，既享有第一順位抵押權，被告於辦理徵收時即
      應依法通知原告並代為清償或存入保管專戶，如此原告即可行使其優先受償之
      權利，而滿足其債權，然因被告未為通知，逕將部分補償費發放給訴外人顏振
      義，致原告應受償而未受償，雖原告尚有對債務人顏振義之其他財產為強制執
      行（本院九十一年度執字第一八五四五號），然該強制執行程序尚未終結，原
      告之債權是否能受清償，尚無法得知，惟目前原告之優先受償權確實受有損害
      ，應無疑義，又原告抵押權遭受損害亦與其是否未及時為保全程序，並無相當
      因果關係，故被告該部分之辯稱尚不足採。
六、綜上，原告依據國家賠償法第二條規定，請求被告應賠償原告一百八十六萬五千
    零三十八元部分（亦即扣除前述認定非抵押權效力所及之補償金額共計三十二萬
    一千八百二十四元），及自九十二年四月九日（即原告聲請國家賠償，被告收受
    請求書之翌日）起至清償日止，按年息百分之五計算之利息，應屬有理，至逾越
    上開金額之請求，因被徵收之標的非抵押權效力所及，此部分徵收補償費原告自
    無優先受償之權，則原告主張被告賠償，尚屬無據，要難准許。
七、據上論結，本件原告之訴為一部有理由，一部無理由，依民事訴訟法第七十九條
    判決如主文。
中　　　華　　　民　　　國　　九十三　　年　　 十一　　 月　　十五　　　日
                               　 臺灣臺南地方法院民事第一庭
　　　　　　　　　　　　　　　　　　　法　　　官　蔡　雅　惠
右為正本係照原本作成。
如對本判決上訴，須於判決送達後廿日內向本院提出上訴狀。
中　　　華　　　民　　　國　　九十三　　年　　 十一　　 月　　 十六　　 日
　　　　　　　　　　　　　　　　　　　法院書記官　黃　富　煜
